臺灣高等法院臺中分院民事判決　　　　 99年度上易字第303號
上　訴　人　王景輝
　　　　　　王景裕
　　　　　　王燕琴
　　　　　　王春勉
　　　　　　王守
　　　　　　王雅嫻
　　　　　　王雅萱
　　　　　　王雅瑩
兼 上 一人
法定代理人　許美月
兼　共　同
訴訟代理人　王燕珠
共　　　同
訴訟代理人　陳育仁律師
被　上訴人　白蒼梧
　　　　　　白炳聰
　　　　　　蔡白淑惠
　　　　　　白淑禎
　　　　　　白麗紅
　　　　　　白宜芳
兼　共　同
訴訟代理人　白炳賢
上列當事人間請求第三人異議之訴等事件，上訴人對於民國99年
5月20日臺灣南投地方法院98年度訴字第267號第一審判決提起上
訴，本院於民國99年11月30日言詞辯論終結，判決如下：
    主  文
原判決關於駁回上訴人後開第二項之訴（第三人異議之訴）部分
，及訴訟費用之裁判均廢棄。
台灣南投地方法院98年度司執字第2930號就如附圖所示坐落南投
縣草屯鎮○○段562之98地號土地上面積十九平方公尺建物所為
之強制執行程序，應予撤銷。
其餘上訴駁回（原審有關通行權判決主文第一項第四行「面積四
公尺」應更正為「面積四平方公尺」）。
第一、二審訴訟費用由上訴人負擔三分之二、餘由被上訴人負擔
。
    事實及理由
壹、第三人異議之訴部分：
一、上訴人王景輝等人主張：坐落南投縣草屯鎮○○段562之98
    地號土地上如附圖所示之一層鐵架造建物建物（面積19平方
    公尺，下稱系爭Ａ建物，門牌號碼：南投縣草屯鎮○○里○
    ○街56巷41號），與坐落同段562之9地號土地上即同段956
    建號建物，係屬相連之同一建物，亦為王簡秀蘋所有，嗣王
    簡秀蘋於民國80年2月28日死亡，上開建物王守、王景輝、
    王景芳、王景裕、王燕珠、王燕琴共同繼承；而王景芳復於
    97年3月21日死亡，其應繼分，應由許美月、王雅嫻、王雅
    萱、王雅瑩繼承。又坐落同段570之5、562之160、562之111
    地號土地上如附圖所示之二層鐵架造建物（面積依序為12平
    方公尺、26平方公尺，下稱系爭Ｂ建物，門牌號碼：南投縣
    草屯鎮○○里○○路6號），原為王守之父王山所有，嗣因
    王山於77年7月22日死亡，上開建物由王林匙、王守及王春
    勉共同繼承；王林匙復於78年1月11日死亡，故王林匙之應
    繼分，應由王守、王春勉共同繼承。系爭Ａ、Ｂ建物為上訴
    人等所共有，非王守單獨所有，被上訴人以其與王守之和解
    筆錄（本院97年度上字第1號）聲請台灣南投地方法院強制
    執行拆除系爭Ａ、Ｂ建物（98年度司執字第2930號強制執行
    事件），爰依強制執行法第15條規定，提起本訴，求為台灣
    南投地方法院98年度司執字第2930號所為之強制執行程序，
    應予撤銷。
二、被上訴人則辯以：
    系爭Ａ、Ｂ建物均為王守所有；系爭Ａ建物為獨立之建物，
    並非956建號建物之附屬建物；系爭Ｂ建物係鐵架造建物，
    與房屋稅籍證明所示之「純土造」，二者顯然不同，係王守
    所搭建。被上訴人與王守間拆屋還地事件已在第二審達成訴
    訟上之和解，王守拒不履行，反而一再以不實證物、陳述及
    反覆說詞並利用提起債務人異議之訴（原審法院98年度訴字
    第148號，已判決駁回確定）及本訴，試圖阻撓及拖延本件
    拆屋還地強制執行案之執行等語。
三、兩造不爭執事項：
  (一)坐落南投縣草屯鎮○○段562之111、562之160、562之98地
    號等三筆土地（下稱系爭土地）原係被上訴人之父白清遜所
    有，白清遜於85年7月12日死亡，系爭土地由被上訴人繼承
    公同共有，但迄未辦理繼承登記。
  (二)系爭562-98土地上有系爭Ａ建物及系爭562之111地號土地上
    有系爭Ｂ建物。
  (三)被上訴人訴請王守拆除系爭Ａ建物及系爭Ｂ建物並返還系爭
    土地，經原審法院95年度訴字第425號民事判決勝訴，並經
    本院於97年2月27日以97年度上字第1號請求拆屋還地等事件
    成立訴訟上和解，和解筆錄內容為：上訴人王守願於98年1
    月31日前將系爭Ａ建物及系爭Ｂ建物拆除，並將上開土地返
    還被上訴人。
  (四)被上訴人持上開97年度上字第1號和解筆錄向原審法院民事
    執行處聲請強制執行（98年度司執字第2930號）。
  (五)門牌號碼南投縣草屯鎮○○路6號之建物，依南投縣政府稅
    捐處96年6月11日房屋稅籍證明書所示，納稅義務人為王山
    ，又國稅局認該建物為王山之遺產。
  (六)王山於77年7月22日死亡，王林匙、王守、王春勉為繼承人
    ，王林匙於78年1月11日死亡，王守、王春勉為繼承人。
  (七)門牌號碼南投縣草屯鎮○○街56巷41號之建物，依南投縣稅
    捐稽徵處98年3月13日房屋稅籍證明書所示，納稅義務人為
    王簡秀蘋。
  (八)坐落南投縣草屯鎮○○段562之9地號土地為王守所有，562
    之9地號土地上有建號956號建物即南投縣草屯鎮○○街271
    之5號（已整編為和平街56巷41號）為王簡秀蘋所有。562之
    9地號上並有建號911建物前為王守所有，於98年3月18日贈
    與為王景裕所有，兩建物與土地關係示意圖如白蒼梧等人99
    年2月2日所提關係示意圖說所示，562-9地號土地562-98地
    號土地，562-98地號土地東臨和平街56號巷道。
  (九)王簡秀蘋於80年2月28日死亡，王守、王景輝、王景芳、王
    景裕、王燕珠、王燕琴為繼承人；王景芳於97年3月21日死
    亡，許美月、王雅嫻、王雅萱、王雅瑩為繼承人。
四、兩造爭執事項：
  (一)系爭Ａ建物是否為956建號建物之附屬建物？
  (二)系爭Ａ建物及系爭Ｂ建物是否為王守所有？
五、得心證之理由：
  (一)上訴人主張系爭Ａ建物為956建號建物之附屬建物，屬王簡
    秀蘋所有等語，為被上訴人所否認。查956建號建物門牌號
    碼南投縣草屯鎮○○街271-5號，坐落於南投縣草屯鎮○○
    段562之9地號上，為三層鋼筋混凝土加強磚造建物，面積第
    一、二層為44.6平方公尺、第三層為84.52平方公尺，於61
    年12月18日登記為王簡秀蘋所有，此有建物登記謄本登載（
    見原審卷第31頁）；而911建號建物門牌號碼原為南投縣草
    屯鎮○○街271-5號，於98年3月26日門牌整編為南投縣草屯
    鎮○○街56巷41號，坐落於南投縣草屯鎮○○段562之9地號
    上，為二層樓建物，第一、二層均為33.57平方公尺，於61
    年9月2日登記為王守所有（見台灣南投地方法院95年度訴字
    第425號卷第217頁）、嗣於98年3月26日登記為王景裕所有
    ，此有建物登記謄本登載（見原審卷第144頁）。而562之9
    地號土地上956建號與911建號建物之相關位置如示意圖及南
    投縣建物平面圖所示（見原審卷第148、146、147頁），此
    為兩造所不爭執之事實。而956建號係隔562之98地號土地東
    臨和平街56號巷道，此有上開示意圖及南投縣建物平面圖足
    憑；且系爭Ａ建物係坐落於562之98地號土地上，足見系爭
    Ａ建物係與956建號而非911建號建物接連。又系爭Ａ建物乃
    主建物外之鋼架造、以鐵捲門圈繞、長約458公分、寬約420
    公分、內無任何設備之建物，此經本院勘驗明確，製有勘驗
    筆錄及現場照片足證（見本院卷第115-125頁），是系爭Ａ
    建物顯無獨立性，而為956建號建物之附屬建物，已因添附
    於956建物而屬956建號建物之一部分，則系爭Ａ建物原始出
    資興建之人縱為王守，仍為956建號建物所有人王簡秀蘋所
    有。原審僅以系爭Ａ建物屬另外增建之未保存登記建物，遽
    認非956建號建物之附屬物，顯有未合。是上訴人主張系爭
    Ａ建物為956建號建物之附屬建物，屬王簡秀蘋所有，王簡
    秀蘋死亡後，由王守、王景輝、王景芳、王景裕、王燕珠、
    王燕琴共同繼承；又王景芳於97年3月21日死亡，由許美月
    、王雅嫻、王雅萱、王雅瑩共同繼承，應堪採信。至於王燕
    珠於原審法院95年訴字第425號拆屋還地事件答辯狀中所述
    「經查562之98亦為家父（即王守）房屋前，建蓋達30年遮
    雨棚作為地號562之9唯一通道」及王景裕於同案所述「草屯
    段562之9地號土地地坪29坪，前方作為車庫使用之處約19平
    方公尺（按指系爭Ａ建物），車庫鐵架造是我父親王守出資
    搭蓋等語」，均僅足以證明出資興建者係王守，但尚不足以
    否定系爭Ａ建物確屬956建號建物之附屬物之事實，附此敘
    明。被上訴人等係以其與王守之和解筆錄（本院97年度上字
    第1號）聲請台灣南投地方法院強制執行拆除系爭Ａ建物（
    98年度司執字第2930號強制執行事件），然而系爭Ａ建物既
    屬王守、王景輝、王景裕、王燕珠、王燕琴、許美月、王雅
    嫻、王雅萱、王雅瑩公同共有，而非王守個人所有，王守自
    無處分權，其所為和解效力自不及於王景輝、王景芳、王景
    裕、王燕珠、王燕琴。王守、王景輝、王景裕、王燕珠、王
    燕琴、許美月、王雅嫻、王雅萱、王雅瑩依強制執行法第15
    條規定，提起本訴，求為台灣南投地方法院98年度司執字第
    2930號就系爭Ａ建物所為之強制執行程序，應予撤銷，自有
    理由，應予准許。原審就上開應准許部分，為上訴人敗訴之
    判決，尚有未洽，上訴意旨求予廢棄改判，為有理由，爰由
    本院予以廢棄改判如主文第二項所示。
  (二)上訴人主張系爭Ｂ建物原為王守之父王山所有，王山死亡後
    ，由王林匙、王守及王春勉共同繼承；王林匙嗣後死亡，由
    王守、王春勉共同繼承。系爭Ｂ建物為上訴人等所共有，非
    王守單獨所有云云，為被上訴人所否認。查上訴人所提出之
    南投縣草屯鎮○○路六號房屋稅籍資料上記載之建物，應為
    純土造一層建物、面積82.6平方公尺（見原審卷第17、173
    頁）；而系爭Ｂ建物為二層鐵架造建物、面積26平方公尺，
    二者顯非同一。又系爭Ｂ建物現有外觀為鐵造、內部係以鋼
    骨支撐，此經本院勘驗現場明確，有現場照片足證（見本院
    卷第119、120、121、125頁），至於原有土造房屋，屋頂已
    不存在，僅有部分外牆存在於現有鐵架外，亦有現場照片足
    憑（見本院卷第122-124頁），是原有土造「6號」房屋稅籍
    資料記載之建物，顯然已失其構造上及使用目的獨立性而非
    地上建物，不具不動產性質，應認原有土造「6號」房屋已
    不存在。現有系爭Ｂ建物既係王守出資興建，即應由王守原
    始取得該現有建物之所有權。上訴人此部分主張，不足採信
    。系爭Ｂ建物所有權人為王守，並非上訴人等人公同共有，
    上訴人等人就系爭Ｂ建物所提起之第三人異議之訴，核無理
    由，應予駁回。原審就此不應准許部分為上訴人敗訴之判決
    ，經核於法並無不合，上訴意旨求予廢棄改判，為無理由，
    應駁回其上訴。
貳、通行權部分：
一、上訴人王守主張：
    上開562之98地號及562之111地號土地原係白清遜所有，白
    清遜於85年7月12日、其配偶白簡美於95年5月31日死亡後，
    由其繼承人即被上訴人等人共同繼承。而同段562之9、570
    之5、570之36地號土地均係王守所有，而562之9、570之5、
    570-36地號土地與公路無適宜之聯絡，562之9地號土地必須
    通行562之98地號土地全部，570之5、570之36地號土地必須
    通行562之111地號土地始能聯絡公路。倘法院562之9認為通
    行範圍過寬，亦應以原判決附圖所示甲案之編號562之98（
    Ａ）土地，面積6平方公尺、寬1.5公尺；即以南投縣草屯鎮
    ○○里○○街56巷41號建物正門即562之98地號土地中線向
    南北平移各０．75公尺作為通行範圍。為此，依民法第787
    條第1項提起本訴，並聲明：確認上訴人對被上訴人共有之
    系爭562-98地號土地面積19平方公尺及系爭562-111地號土
    地上如原判決附圖即南投縣草屯地政事務所複丈日期98年12
    月11日土地複丈成果圖所示丙案之編號562-111（Ｂ）部分
    土地面積10平方公尺之通行權存在，被上訴人應容忍上訴人
    通行上開土地。
二、被上訴人則抗辯：
    系爭562之111、562之160地號土地隔662之13地號水利地臨
    接敦和路，王守所有之系爭570之5、570-36地號土地亦隔66
    2之13地號水利地臨接敦和路，不須通行系爭562之11地號土
    地。另依王守主張之甲案通行，將使系爭562之98地號土地
    分成三份，除通行範圍面積6平方公尺外，餘13平方公尺分
    為二，勢將形成畸零無法利用之土地；另乙案須經系爭562
    之98地號土地北側，除通行範圍面積4平方公尺外，餘15平
    方公尺，損害情形較小，但亦形成畸零無法利用之土地等語
    。
三、兩造不爭執事項：
  (一)系爭562之11地號、562之160地號、562之98地號等三筆土地
    原係白清遜所有，白清遜於85年7月12日、其配偶白簡美於9
    5年5月31日死亡後，由其繼承人即被上訴人等人共同繼承，
    但迄未辦理繼承登記。
  (二)系爭570之5地號、570之36地號土地均為王守所有。570之5
    地號東側臨562之111地號土地，與公路無適當聯絡，562之
    111 地號土地東側臨和平街56巷，570之5地號土地北臨575
    之36 地號土地，570之36地號土地東側臨562之160地號土地
    ，562 之160地號土地東側臨和平街56巷，570之36地號土地
    北臨662之13地號土地，662之13地號土地北臨662之12地號
    土地及96之17地號土地，662之12地號土地與96之17地號土
    地目前是空地及敦和路道路使用。
  (三)系爭562之9地號土地為王守所有，東臨系爭562之98地號土
    地，562之98地號土地東臨和平街56巷巷道。
四、得心證之理由：
  (一)系爭562之9地號土地為王守所有，東臨被上訴人所有之系爭
    562之98地號土地，系爭562之98地號土地東臨和平街56巷巷
    道，上開土地與公路無適宜之聯絡，乃屬袋地，此為兩造所
    不爭執之事實，復有土地登記謄本、建物謄本及地籍圖在卷
    可稽，堪認為真實。
  (二)按土地因與公路無適宜之聯絡，致不能為通常使用者，土地
    所有人得通行周圍地以至公路。但對於通行地因此所受之損
    害，應支付償金。前項情形，有通行權人，應於通行必要之
    範圍內，擇其周圍地損害最少之處所及方法為之，民法第78
    7條定有明文。
  (三)系爭562之9地號土地既屬袋地，依法自得向周圍地主張通行
    權。系爭562之9地號土地，東臨系爭562之98地號土地，562
    之98地號土地東臨和平街56巷巷道，此亦為兩造所不爭執之
    事實。是系爭562之9地號土地通行系爭562之98地號土地與
    道路相通，係對周圍地之損害為最小。又562之9地號土地距
    離和平街56巷巷道僅有約4公尺，距離甚短，且僅屬562之9
    地號土地上建號596建物居民進出通行之用，並無通行562之
    9地號土地全部之必要；如附圖所示之乙案編號562之98（Ｃ
    ）部分寬1公尺、面積4平方公尺，即足供建號596建物居民
    通行所需，對被上訴人之損害亦最小。從而，王守請求確認
    對系爭562之98地號土地內如附圖所示之乙案編號562之98（
    Ｃ）部分，面積4平方公尺有通行權存在，被告應容忍原告
    通行，為有理由，應予准許。是則原審關於此部分判決，於
    法並無不合。上訴意旨指摘原判決不當，主張其可通行系爭
    562-98地號土地全部或如原判決附圖所示甲案之編號562之9
    8（Ａ）土地，而求予廢棄改判，為無理由，應予駁回其上
    訴。
  (四)至於系爭570之5地號與570之36地號土地均為王守所有，570
    之5地號土地固與公路無適當聯絡；且570之5地號土地北臨
    570之36地號土地，570之36地號土地北臨662之13地號水利
    地，662之13地號土地北臨662之12地號土地及96之17地號地
    土地，而662之12地號土地與96之17地號目前是空地及敦和
    路道路使用，662之13地號水利地現狀部分鋪設柏油路面、
    與570之36地號土地相鄰部分為王守所有之建物占用，此有
    地籍圖足憑，且經原審勘驗現場明確，有勘驗筆錄、現場照
    片足證，又為兩造所不爭執之事實。是570之36地號土地已
    可通行662之13地號土地與道路（敦和路）相通，並無通行
    系爭562之111地號土地與巷道（和平街56巷）相通之必要。
    又570之5地號土地既與570之36地號土地同屬一人所有，且
    與敦和路最為接近，自應通行570之36地號土地與道路相通
    ，亦無通行系爭562之111地號土地必要。是原審關於通行權
    部分之判決，於法並無違誤。上訴意旨指摘原判決不當，求
    予廢棄改判，為無理由，應予駁回其此部分之上訴。（惟關
    於原審有關通行權判決主文第一項第四行「面積四公尺」，
    顯係誤植，應逕由本院予以更正為「面積四平方公尺」）。
參、據上論結，本件上訴為一部有理由、一部無理由，依民事訴
    訟法第450條、第449條第1項、第79條，判決如主文。
中    華    民    國   100    年    3     月    29    日
                民事第七庭    審判長法  官  饒鴻鵬
                                    法  官  陳毓秀
                                    法  官  李平勳
以上正本係照原本作成。
不得上訴。
                                    書記官  劉恒宏
中    華    民    國   100    年    3     月    30    日
                                                      Ｓ